臺灣高等法院民事判決　　　　　　　　93年度勞上易字第80號
上　訴　人　瑞士商環球瑞泰人壽保險股份有限公司台灣分公司
法定代理人　包道霖
訴訟代理人　黃文玲律師
　　　　　　廖婉君律師
右　一　人
複　代理人　龔新傑律師
被　上訴人　甲○○
上列當事人間請求給付資遣費事件，上訴人對於中華民國93年7
月29日臺灣臺北地方法院93年度勞訴字第49號第一審判決提起上
訴，本院於94年2月22日言詞辯論終結，判決如下：
    主  文
原判決關於命上訴人給付超過新臺幣玖萬貳仟壹佰玖拾元本息部
分，及該部分假執行之宣告，暨訴訟費用之裁判均廢棄。
上開廢棄部分，被上訴人在第一審之訴及其假執行之聲請均駁回
。其餘上訴駁回。
第一、二審訴訟費用由上訴人負擔十分之一，餘由被上訴人負擔
。
    事實及理由
一、本件被上訴人起訴主張：伊原受僱於上訴人，於民國（下同
    ）87年8 月間遭上訴人非法解僱，嗣經本院以89年勞上字第
    41號、最高法院以92年台上字第1979號裁定確認兩造間之僱
    傭關係存在，上訴人並應給付積欠伊之薪資及年終業績獎金
    ，是伊於93年初收到前開最高法院裁定後，即分別於同年1
    月9、15、17日催告上訴人於同年月19日下午3時前依前開確
    定判決主文及判決意旨，將所積欠之薪資、年終業績獎金並
    遲延利息計新台幣 （下同）7,852,959元給付予伊，並應依
    約給付伊90年度年終業績獎金141,470元 （下稱系爭年終業
    績獎金），乃上訴人除指示伊應於同年月19日上午報到復職
    外，復表示不願全額給付。是上訴人顯違反勞動基準法（下
    稱勞基法）第14條第1 項第5款、第6款、第22條之規定，伊
    即據此於同年月19日向上訴人為終止勞動契約之意思表示，
    經上訴人於翌日收受而生效。又上訴人自87年4月1日起適用
    勞基法，是至兩造勞動契約終止日即93年1 月20日止，伊之
    工作年資計5年9個月又20日，應有5又10/12個月基數，而伊
    於離職前6個月之平均工資計為131,540元，爰依勞基法第14
    條第4項、第17條之規定，請求上訴人給付伊資遣費767,316
    元及自93年2 月21日起至清償日止，按年息5%計算之利息等
    語。原審為被上訴人勝訴之判決，被上訴人於本院則聲明駁
    回上訴。
二、上訴人則以：伊於本院以89年勞上字第41號判決後，即於90
    年12月21、24、28日依被上訴人自陳地址即「台北市○○路
    289巷27號6樓」（下稱莊敬路289巷址） ，寄發復職通知函
    予被上訴人，詎全數遭以招領逾期退回。伊復於91年1月7日
    向原法院公證處聲請就上開復職通知書為認證送達，並經於
    同年月10日將復職通知書寄存於台北市政府警察局信義分局
    吳興街派出所（下稱吳興街派出所），是本件至遲於91年 1
    月20日即已發生送達復職通知意思表示之效果，伊受領勞務
    遲延之狀態自已終了，伊亦於前開確定判決確定後，業依判
    決於93年1月20日給付被上訴人至91年1月20日止積欠之薪資
    、年終業績獎金及利息計4,655,620元，乃被上訴人至93年1
    月19日前，並未至伊公司復職，伊自不再負有給付薪資之義
    務。又伊並無給付系爭年終業績獎金義務，僅為避免爭議而
    於93年1 月30日給付，系爭年終業績獎金亦非屬工資，是伊
    並無何違反勞基法之情事，被上訴人之終止契約為無理由，
    且已罹於同條第2 項30日之除斥期間。況伊於93年2月2日再
    次催告被上訴人限期提出勞務給付未果，伊即依勞基法第12
    條第1項第6款之規定終止兩造間勞動契約，被上訴人自不得
    向伊請求資遣費等語，資為抗辯，而聲明求為廢棄原判決，
    駁回被上訴人第一審之訴及假執行之聲請。
三、查被上訴人主張原受僱於上訴人，於87年8 月間遭上訴人非
    法解僱，嗣經前開確定判決確認兩造間之僱傭關係存在，上
    訴人並應給付被上訴人積欠薪資、年終業績獎金及利息，乃
    被上訴人於93年初收受前開最高法院裁定後，即於同年1月9
    、15、17日以存證信函向上訴人公司表示申請復職並催告上
    訴人公司於同年1月19日下午3時前給付積欠至92年12月份止
    所積欠之薪資、87至89年度年終業績獎金及至計算至93年 1
    月15日之利息共7,852,959元、並及應給付系爭年終業績獎
    金。上訴人則於同年月13日以存證信函指示被上訴人應於同
    年月19日上午報到復職，並表示其早已通知被上訴人復職，
    故不願依其所主張之全額為給付。而被上訴人於同年月16日
    收受上開復職通知函後，即依指示於同年月19日上午向上訴
    人報到復職，然因上訴人未依被上訴人主張全額為給付，被
    上訴人即於同日以存證信函向上訴人為終止僱傭關係之意思
    表示，經上訴人於翌日收受等情，有本院89年勞上第41號判
    決、最高法院92年台上第1979號裁定、被上訴人93年1月9、
    15 、17日催告之存證信函、上訴人93年1月13日通知復職之
    存證信函、被上訴人於93年1 月20日終止僱傭關係之存證信
    函等信附卷可參（見原法院93年度北勞調字第14號卷第8 至
    84頁），復為兩造所不爭執，堪信為真正。
四、被上訴人復主張上訴人有違反勞基法情事，爰終止兩造間勞
    動契約，並請求上訴人給付資遣費等語，則為上訴人所否認
    ，並以前開情詞置辯。是本院所應審究者，核為：上訴人之
    復職通知於何時合法送達於被上訴人？其有無給付91年1 月
    21日後之薪資及利息及系爭年終業績獎金之義務？其有無違
    反勞基法第14條第1 項第5款、第6款之情事？兩造間何者之
    終止契約為合法？如被上訴人終止契約為有理由，其得請求
    之資遣費數額為若干？
五、經查：
  (一)上訴人之復職通知應認至遲於91年1 月21日即合法送達於被
    上訴人：
    1.按非對話而為意思表示者，其意思表示以通知達到相對人
      時，發生效力，民法第95條第1 項定有明文。所謂達到，
      係指意思表示達到相對人之支配範圍，置於相對人隨時可
      了解其內容之客觀狀態而言 （最高法院58年台上字第715
      號判例參照）。若表意人以書信為意思表示（或意思通知
      ) ，該書信達到相對人，相對人無正當理由而拒絕接收，
      或相對人已受郵局通知往取書信（郵件），該書信既已達
      到相對人之支配範圍內，相對人隨時可以了解其內容，依
      上說明，應認為已達到而發生效力（最高法院86年度台抗
      字第628號裁判要旨參照） ，尚非謂須使相對人取得占有
      始足當之。是以，如以書信表示其意思時，於該信函在通
      常時間內置入相對人之信箱中，應認已為到達，相對人實
      際上是否已閱讀該書信，在所不問。此所以民法第95條第
      1 項採行到達主義之目的，在於妥適分配意思表示於途中
      遺失或遲到危險之分擔，故應依社會一般觀念，斟酌客觀
      情事決定之。
    2.被上訴人雖主張其未
      際居住於該處，迄未收受上訴人寄發復職通知信件等語。
      惟查依被上訴人於本院89年度勞上字第41號提出之委任狀
      所示（見該卷(二)第82頁），其上即記載被上訴人之住居所
      為上開莊敬路289巷址，且本院89 年度勞上字第41號判決
      經向上開莊敬路289巷址為送達，亦經被上訴人於90年12
      月11日收受，此觀該送達證書上被上訴人之印文及記載甚
      明（見該卷(二)第127頁所附送達證書） ，復參酌被上訴人
      於90年12月21日主動寄發予上訴人之存證信函（見原審卷
      第40頁），猶係以上開莊敬路289巷址為住所，而被上訴
      人於前開確定判決事件第二審審理中亦迭於上開莊敬路28
      9 巷址親自收受法院送達之訴訟文書，有法院之送達證書
      附該卷足憑。是此通訊地址既為被上訴人於上開90年12月
      21日存證信函所自行陳明，並要求上訴人於91年1 月15日
      前寄發復職通知，該函復未見被上訴人曾陳明其他地址，
      則上訴人依此地址寄發復職通知信函予被上訴人，堪認符
      合被上訴人要求上訴人寄發復職通知方式及送達地點之期
      待。遑論依兩造間所訂之勞動契約即「業務人員僱傭合約
      」第9條亦約定：「乙方（即被上訴人） 同意以簽訂本約
      時之地址（按即上開莊敬路289巷址） 為其送達地址，乙
      方非以書面通知甲方（即上訴人）不生變更送達地址之效
      力」（見北勞調卷第27、28頁），益見上訴人向上開莊敬
      路289巷址為送達，於法並無不合。
    3.又上訴人於90年12月21、24、28日依被上訴人自陳上開莊
      敬路289巷址，以雙掛號所寄發復職通知，固均無人收受
      ，並經郵局以「招領逾期」退回（見原審卷第28、30、32
      、33頁），惟查上開郵件曾經郵局按規定投遞，因收件人
      不在，即依規定程序開具郵件招領通知單，有台北信義郵
      局查詢國內各類掛號郵件查單附卷可佐（見本院卷(一)第88
      頁），而被上訴人亦自承上開莊敬路289巷址，係其父母
      之地址，其之前均以該址作為送達地址，其不爭執該址係
      其應收受送達地址，惟爭執其並未收受亦未拒收任何送達
      文書等語（見原審卷第178頁） 。準此，留存上開莊敬路
      289巷址者為被上訴人，且稱該址為其父母住所，自屬於
      有人居住而可隨時受領信件之狀態，即應認通知函已達到
      被上訴人支配範圍。況本件上訴人復於91年1月7日至原法
      院公證處就復職通知書為認證並依民事訴訟法第138條之
      規定於91年1 月10日為寄存送達，有認證書、公證處專用
      職通知業已到達被上訴人得支配之範圍內，不應因被上訴
      人嗣後怠於領取信件而認上訴人未合法寄發復職通知書信
      。故本件依社會一般通念及前述採行到達主義之立法意旨
      ，應認上訴人已盡其通知被上訴人復職之意思表示，是不
      論上開莊敬路289巷址是否於斯時為被上訴人之實際住所
      或其父母曾否代收受過上訴人之信函，或被上訴人有無實
      際收受前述存證信函及郵局招領之通知明信片，自不應由
      上訴人承擔被上訴人因其父母未予通知而未實際收受復職
      通知之不利益，被上訴人主張其實際未收受通知函，不生
    4.至於被上訴人主張兩造間前開確認僱傭關係存在訴訟，係
      經最高法院於92年10月間以92年台上第1979號始判決上訴
      人敗訴確定在案，而於該案繫屬期間，上訴人始終表示解
      僱被上訴人並無不法，兩造間之僱傭關係業已終止云云，
      自難認上訴人有要被上訴人復職之意思表示。惟查上訴人
      上開於第三審之主張，核屬訴訟中攻擊防禦方法，而其容
      或為避免給付薪資而未受領上訴人服勞務之不利益，並另
      通知被上訴人復職，衡情即非不合理，亦不足以此遽認上
      訴人未合法通知被上訴人復職。又本件最高法院於上開案
      件審理期間，並未曾開庭，上訴人亦未曾聲請閱卷乙節，
      業經本院依職權調取上開卷宗閱明屬實，上訴人要無當庭
      交付復職通知或以對話為此意思表示之通知之可能，亦無
      從知悉被上訴人送達處所是否有變更，是上訴人辯稱至遲
      於91年1 月20日即已發生送達之效力等語，即堪採信，要
      無何違反誠信可言。綜上，上訴人抗辯其至遲於91年1 月
      20日將復職通知書送達被上訴人，應為足取。被上訴人主
      張其未收受復職通知函，尚難憑採。
  (二)上訴人並無給付被上訴人自91年1 月21日後至復職前之薪資
    之義務，惟負有給付系爭年終業績獎金之義務：
    1.查上訴人既於91年1 月20日合法通知被上訴人復職，乃被
      上訴人並未依約提供勞務，是上訴人在被上訴人復職前，
      自無給付其勞務對價之義務。
    2.惟系爭年終業績獎金，乃屬經常性之給與，而為薪資之一
      部分，業經前開確定判決所確認（見北勞調卷第40至42頁
      所附本院89年度勞上字第41號判決第33至35頁），上訴人
      於本院審理時，猶抗辯系爭年終業績獎金性質非屬工資云
      云，殊難憑採。又前開確定判決雖僅就87至89年度之年終
      業績獎金為判決，然此係因本院89年度勞上字第41號判決
      係於90年11月27日宣判，而系爭年終業績獎金依上訴人之
      「各級業人員業務報酬、晉升、考核辦法」關於年終業績
      獎金，係於翌年第一工作月為發放日期（見本院卷(二)第24
      頁，並參見前開確定判決第一審卷第15頁），斯時系爭年
      終業績獎金尚未屆發放日期所致，非謂上訴人依兩造間之
      勞動契約並無給付之義務。而兩造間之僱傭關係於93年 1
      月20日經被上訴人終止前仍繼續存在（詳後述），則依前
      開確定判決意旨，上訴人就系爭年終業績獎金自仍有給付
      之義務。
    3.本件被上訴人於87年8 月後無法提供勞務給付，係肇因於
      上訴人非法終止系爭僱傭合約，自應以常態之工作情況計
      算被上訴人可獲得之合理報酬，是88、89年度被上訴人之
      FYC各為707,352元，各得領取20%年終業績獎金141,470元
      乙節，亦為前開確定判決所確認（見北勞調卷第40至42頁
      所附本院89年度勞上字第41號判決第33至35頁），則依前
      開確定判決意旨，上訴人自應給付系爭年終業績獎金予被
      上訴人，是上訴人抗辯被上訴人未全年工作，且非無過失
      ，復無FYC 之業績，依勞基法第29條規定不得請求系爭年
      終業績獎金云云，洵不足取。
  (三)被上訴人依勞基法第14條第1項第5款規定終止契約為有理由
    ，上訴人之終止則不合法：
    1.按工資應全額直接給付勞工，而雇主不依勞動契約給付工
      作報酬，勞工得不經預告終止契約，為勞基法第22條第 2
      項、第14條第1項第5款所明定。查上訴人負有給付系爭年
      終業績獎金之義務，已如前述，乃上訴人經被上訴人催告
      應於93年1月19日給付其系爭年終業績獎金，卻遲至93年1
      月30日始為給付，有彰化銀行匯款回條聯附卷可佐（見原
      審卷第16頁），其給付遲延甚明，顯未依勞動契約給付工
      作報酬，是被上訴人據以向上訴人為終止僱傭關係之意思
      表示（見北勞調卷第80頁至第84頁存證信函），即屬有據
      。上訴人嗣於同年2月2日再函請上訴人復職並發函終止契
      約，即難認屬合法。
    2.又勞基法第14條第1 項第5款之規定，並無如同條項第6款
      規定般，受有同條第2 項30日之除斥期間之限制，是被上
      訴人既同時主張依勞基法第14條第1項第5款規定終止契約
      ，則上訴人辯稱以遲延給付系爭年終業績獎金為由終止契
      約，已逾前開除斥期間云云，殊不足採。
  (四)被上訴人得請求之資遣費為：
    1.查上訴人係自87年4月1日起適用勞動基準法，為兩造所是
      認，並有被上訴人提出之事業單位適用勞動基準法時間表
      附本院89年度勞上字第41號卷可憑（見該卷(一)第45頁）。
      則自是日起至93年1 月20日兩造勞動契約經被上訴人終止
      時止，被上訴人之工作年資計5年9個月又20日，應有5 又
      10/12個月之基數。又被上訴人曾於93年1月19日至被上訴
      人公司報到復職1 日，為上訴人所不爭執，而兩造間之勞
      動契約旋即於翌日終止，業如前述，是依兩造間勞動契約
      約定，被上訴人若每月所得佣金、獎金、津貼不足勞基法
      所訂最低基本工資時，上訴人仍應依最低基本工資為給付
      ，此為前開確定判決所確認（參見原審卷第33頁），並有
      上訴人87年3月16日瑞市文第87041號公文公告附本院89年
      度勞上字第41號卷可憑（見該卷(一)第44頁），亦為兩造所
      不爭，可知被上訴人93年1 月19日復職日之薪資，應按最
      低基本工資計算。
    2.是參酌現今每月最低基本工資為15804元，並審酌依勞基
      法第2條第4款前段規定：「平均工資：謂計算事由發生之
      當日前六個月內所得工資總額除以該期間之總日數所得之
      金額。」，及被上訴人於復職日前六個月，因未服勞務，
      均不得向上訴人請求給付工資等情，本件即應以被上訴人
      該日所得工資除以該總日數（同為1日） 計算被上訴人平
      均工資。故本件堪認被上訴人離職前之月平均工資應為15
      804元。從而，被上訴人得依勞基法第14條第4項、第17條
      規定請求之資遣費計為92,190元【其計算式為（15,804x5
      +15,804x10÷12)=92,190】 。另被上訴人係於93年1月19
      日以台北信維郵局第523號存證信函催告上訴人應於93年1
      月29日下午3時前給付資遣費 （見北勞調卷第80至84頁）
      ，經上訴人於翌日收受，為上訴人所是認，故被上訴人請
      求自93年2 月21日起至清償日止，按年息5%計算之利息，
      於法亦屬有據，應予准許。
六、綜上所述，被上訴人依勞基法第14條第1項第5款規定終止兩
    造間勞動契約，於法有據，被上訴人嗣依同法第12條第1 項
    第6 款規定為終止之意思表示，則為無理由。從而，被上訴
    人本於勞基法第14條第4 項、第17條之規定，請求上訴人給
    付其資遣費92,190元及自93年2 月21日起至清償日止，按年
    息5%計算之利息，為有理由，應予准許。逾此所為請求，為
    無理由，應予駁回，而被上訴人上開敗訴部分，其假執行之
    聲請失所附麗，應併予駁回。原審就超過上開應准許部分，
    為上訴人敗訴之判決，並為假執行之宣告，自有未洽。上訴
    意旨就此部分指摘原判決不當，求予廢棄改判，為有理由。
    至於上開應准許部分，原審判命上訴人給付，並依聲請分別
    為准免假執行之宣告，核無違誤。上訴意旨，就此部分，仍
    執陳詞，指摘原判決不當，求予廢棄，為無理由，應予駁回
    。
七、本件事證已臻明確，兩造其餘主張及攻擊防禦方法，經核對
    本件判決結果無影響，爰不逐一論述，附此敘明。
據上論結，本件上訴為一部有理由，一部無理由，依民事訴訟法
第450條、第449條第1項、第79條但書，判決如主文。
中　　華　　民　　國　　94　　年　　3 　　月　　8 　　日
                  勞工法庭  審判長法　官  黃騰耀
                                  法　官  郭松濤
                                  法　官  黃莉雲
正本係照原本作成。
不得上訴。
中　　華　　民　　國　　94　　年　　3 　　月　　10　　日
　　　　　　　　　　　　　　　　　書記官  秦仲芳
